最高法院民事判決　　　　　　九十六年度台上字第一五二三號
上　訴　人　長昇機械工程股份有限公司
法定代理人　甲○○
訴訟代理人　蔡鴻斌律師
被 上訴 人　行政院國軍退除役官兵輔導委員會台北鐵工廠
法定代理人　乙○○
訴訟代理人　陳清進律師
　　　　　　張瑄律師
　　　　　　蔣彥威律師
上列當事人間請求履行契約等事件，上訴人對於中華民國九十六
年二月二十六日台灣高等法院第二審判決（九十五年度重上字第
二六九號），提起上訴，本院判決如下：
    主  文
上訴駁回。
第三審訴訟費用由上訴人負擔。
    理  由
本件被上訴人主張：上訴人於民國八十六年六月十六日為參與訴
外人基隆市政府招標「基隆市成功國小停車場新建工程」（下稱
系爭工程）投標，乃與伊簽訂「標前協議書」，約由伊投標，負
責投標作業整合，上訴人負責提供投標所須之規格、技術、價格
等資料供伊參考使用，並提供伊新台幣（下同）二千萬元合作投
標保證金，俾伊繳納押標金，並參與工程競標，迨於該投標期限
截止日前，上訴人並未提供二千萬元押標金，迫使伊先行墊付得
標而於同年月二十三日與基隆市政府簽訂該工程合約。嗣第一審
共同被告榮展營造有限公司（下稱榮展公司），以上訴人及第一
審共同被告鍵豐營造股份有限公司（下稱鍵豐公司）為連帶保證
人，向伊承包系爭工程之土木建築暨連續壁工程。惟榮展公司施
作該連續壁工程時，經常中輟，進度遲滯，基隆市政府多次函請
伊按工期完成連續壁，並由伊迭次通知榮展公司改善，均未獲置
理，造成連續壁工程落後，無法於預定之八十七年八月三十一日
完成作業，基隆市政府乃於同年九月一日，依其與伊簽訂之工程
合約第二十六條第一項第二款及工程補充說明書第十三條約定，
終止與伊間工程合約之意思表示，並將伊所繳之一千三百九十九
萬二千元履約保證金全數沒收，致伊受有該損害及所失利益一千
五百四十七萬元，合計為二千九百四十六萬二千元等情，爰求為
命上訴人與榮展公司、鍵豐公司連帶如數給付，並自訴狀繕本送
達翌日起加計法定遲延利息之判決。（按：原審除判命上訴人與
榮展公司、鍵豐公司連帶給付一千一百三十五萬四千八百五十八
元本息外，其餘判決被上訴人敗訴，各該部分未據被上訴人與榮
展公司、鍵豐公司聲明上訴。又被上訴人另請求上訴人及第一審
共同被告霈鴻貿易股份有限公司連帶給付違約金等部分，經原審
判決其敗訴後，亦因其未上訴而告確定，均不予贅列。）
上訴人則以：被上訴人對基隆市政府以其作輟無常、進行遲滯而
終止工程合約有所爭執，並於八十九年間向台灣基隆地方法院（
下稱基隆地院）提起訴訟，經法院判決基隆市政府給付被上訴人
工程款八百六十一萬八千七百二十二元確定，該工程款本係榮展
公司所有而為被上訴人扣留，自應與被上訴人請求金額抵銷。又
榮展公司為連續壁工程之施工者，被上訴人就上開訴訟並未告知
伊等參加訴訟，致受部分敗訴之判決，顯與有過失，被「業主」
沒收之履約保證金，自無令伊全數負擔，其請求所失利益之計算
方式亦不合理等語，資為抗辯。
原審斟酌全辯論意旨及調查證據之結果，以：被上訴人主張基隆
市政府以其作輟無常、進行遲滯而終止系爭工程合約，並將其所
繳履約保證金全數沒收及上訴人、鍵豐公司均為榮展公司承包土
木建築暨連續壁工程之連帶保證人等事實，為上訴人、榮展公司
所不爭執，且有被上訴人與榮展公司簽訂之土木建築工程合約、
連續壁工程合約、基隆地院八十九年度重訴字第四五號及原法院
九十年度重上字第三二○號民事判決足稽。是被上訴人與基隆市
政府間系爭工程合約為「業主」所終止，乃可歸責於榮展公司之
事由所致，被上訴人之履約保證金一千三百九十九萬二千元為基
隆市政府沒收，榮展公司即應負賠償責任無疑。上訴人雖以上述
情詞置辯，惟被上訴人主張因可歸責於榮展公司之事由，致其為
「業主」終止工程合約，所失利益一千五百四十七萬元，係以其
向「業主」承攬系爭工程之總工程款一億三千九百九十二萬元，
扣減其將系爭工程分包予上訴人、榮展公司及訴外人陳記全有限
公司、黃明華工程有限公司等工程款計一億二千四百四十五萬元
後即其所失利益為據。查被上訴人與上訴人係為參與系爭工程之
投標而簽訂標前協議書，有標前協議書足憑，而細繹標前協議書
之約定內容，系爭工程除由被上訴人投標、負責投標作業外，有
關投標所須規格、技術、價格等資料，由上訴人提供，如未得標
或流標時，上訴人須負擔被上訴人備標作業天之費用，得標後承
作各分項工程之協力廠商、材料設備之供應商，均由上訴人或由
其推薦，再由被上訴人簽訂契約、辦理發包或採購作業，且由上
訴人為連帶保證人，各分項工程及採購設備材料之預算，由上訴
人提供；各項保險由上訴人按「業主」合約規定辦理，並負擔所
需費用；勞工安全衛生管理員及品管人員，由上訴人按「業主」
合約規定辦理，並負擔所需費用；系爭工程如須技術資格、專利
權及智慧財產權之授權憑證時，由上訴人辦理並負完全責任，宛
若工程界、建築界所盛行「借牌」投標，由被上訴人出名投標系
爭工程，交予上訴人承作或分包予其他協力廠商施作，如榮展公
司即是，其以與「業主」簽訂系爭工程總工程款，扣減分包各協
力廠商之工程款，即為其所失利益，顯失衡平。被上訴人另主張
以財政部公布之同業利潤標準，計算其所失利益，該同業利潤標
準僅為課稅之參考，尚不能採為計算實際損害額之基準。按工程
界、建築界盛行「借牌」投標，均以工程總價扣除營業稅五％後
四．五％為出名投標者之管理費或行政規費，本件被上訴人因可
歸責於榮展公司事由，為「業主」終止工程合約，其所失利益自
應以此標準計算為當，即五百九十八萬一千五百八十元{[139,92
0,000-(139,920,000×0.05)]×0.045=5,981,580}。又上訴人及
榮展公司均以上訴人對被上訴人尚有八百六十一萬八千七百二十
二元工程款債權，得由被上訴人請求之數額抵銷，為被上訴人所
不爭，經扣除該工程款，榮展公司尚應賠償被上訴人一千一百三
十五萬四千八百五十八元（13,992,000+5,981,580-8,618,722=1
1,354,858元 ）。又被上訴人與「業主」間給付承攬報酬事件，
業經法院審酌被上訴人所提出各項事證，並通知現場監造人劉國
隆建築師到場作證，有前揭民事判決足稽，被上訴人受部分敗訴
判決，與未通知上訴人參加訴訟，尚難認有因果關係，上訴人之
上開抗辯，均無足取。從而，被上訴人據以請求上訴人與榮展公
司、鍵豐公司連帶給付上開金額本息，即屬正當，應予准許，為
其心證之所由得，並說明上訴人其他抗辯及聲明證據為不足取暨
不逐一論述之理由，因而維持第一審所為此部分上訴人敗訴之判
決，駁回其上訴。查原審本於取捨證據、認定事實之職權行使而
論斷榮展公司造成本件被上訴人上揭金額損害，進而為上訴人敗
訴之判決，其中關於論述「被上訴人並未自行施作系爭工程或其
中之分項工程」部分，固與上訴人提出之被上訴人函（原審上證
七）所載其有施作「置車架」項目略有出入而有未周，但於判決
結果並不生影響。原判決經核於法仍無違背，亦應予維持。上訴
論旨，猶以原審採證、認事之職權行使及其他與判決基礎無涉之
理由，指摘原判決不利於己部分不當，求予廢棄，不能認為有理
由。
據上論結，本件上訴為無理由。依民事訴訟法第四百八十一條、
第四百四十九條第一項、第七十八條，判決如主文。
中   華   民    國   九十六   年    七    月   十二   日
                      最高法院民事第八庭
                          審判長法官  朱　建　男
                                法官  顏　南　全
                                法官  許　澍　林
                                法官  鄭　傑　夫
                                法官  蘇　清　恭
      本件正本證明與原本無異
                                      書  記  官
中　　華　　民　　國　九十六　年　　七　　月　 二十 　日
                                                Ａ
